臺灣苗栗地方法院刑事判決　　　　　　　　96年度易字第81號
公　訴　人　臺灣苗栗地方法院檢察署檢察官
被　　　告　乙○○
上列被告因重利案件，經檢察官提起公訴（95年度偵字第5199、
5675號），本院判決如下：
    主  文
乙○○犯重利罪，處有期徒刑參月，如易科罰金，以新台幣壹仟
元折算壹日。減為有期徒刑壹月又拾伍日，如易科罰金，以新台
幣壹仟元折算壹日。
其他被訴重利部分無罪。
    犯罪事實
一、乙○○基於取得重利之犯意，於民國95年7 月28日14時許，
    乘甲○○一時欠缺生活費用之急迫情形，以及未曾有重利借
    款之經驗，在其位於苗栗縣苗栗市○○里○○鄰○○路30號之
    住處內，貸以金錢新台幣（下同）1 萬元，約定每10天1 期
    、每期2000元之利息。除當場預扣第1 期利息2000元外，甲○○並再依序繳付5 期之利息共1 萬元，乙○○因此取得與
    原本1 萬元顯不相當之重利共1 萬2 千元。
二、本案件經苗栗縣警察局竹南分局報告臺灣苗栗地方法院檢察
    署檢察官偵查後起訴。
    理  由
甲、關於證據能力之認定
    被告並未於本案明確提出關於證據能力之爭執，惟就證人甲○○於偵查中之陳述，已表示：雖有借錢給證人甲○○，但
    並未收利息；就證人丙○○、戊○○於偵查中之陳述，亦表
    明：「我確實不認識那兩個人」等語，顯見被告對於該3人
    於偵查中陳述之內容，已有實質爭執，僅未正確表示為證據
    能力之爭執及其爭執之法定事由，但被告並無辯護人為其辯
    護，為彌補現行刑事訴訟制度中，因採取改良式當事人進行
    主義，對於未具法律專業之被告所造成的實質不對等，並善
    盡法院對於被告的照顧義務，應從寬解釋被告對於證據能力
    所表明之異議：在被告以外之人之警詢供述，原則上不具證
    據能力之現行法律規定下（刑事訴訟法第159 條第1 項參照
    ），當被告對於此等被告以外之人之警詢供述已有實質爭執
    時，不論其是否正確引用法律上之理由，即應解釋為其對於
    此等供述證據之證據能力已表示異議，而未同意其作為證據
    。此時，除非有法定例外情形，應認為依刑事訴訟法第159
    條第1 項之規定，該被告以外之人於警詢之供述不得作為證
    據。本件證人甲○○、戊○○於警詢中之陳述，查無法定例
    外之事由，又經被告加以爭執，自應認為無證據能力。至於
    該3 人於偵查中檢察官訊問時所為之陳述，查無顯不可信之
    情形，應依同法第159 條之1 第2 項，得為證據。
乙、有罪部分
壹、關於犯罪事實之認定
    訊據被告固坦承確曾於上開時、地借給證人甲○○1 萬元，
    並取得證人甲○○簽發之借據、本票，惟矢口否認有何取得
    重利之犯行，辯稱：並未向證人甲○○收取任何利息等語。
    惟查：
一、上開犯罪事實，已經證人甲○○於偵、審中證述明確，而被
    告於本院審理中亦自承證人甲○○與伊並無冤仇，且其所借
    1 萬元也已經還清（本院卷第126 、127 頁），顯見證人甲○○實無攀誣被告之動機及必要，其於偵、審中所證，自可
    採信。雖證人甲○○於本院審理中檢察官詰問時，一度表示
    ：當時沒有急著用錢等情（本院卷第34頁），但再經檢察官
    及本院與其確認結果，實際情形是當時一方面欠錢（生活費
    用），一方面也因為好奇，才向被告借貸（本院卷第34、37
    頁）。且衡諸常情，若非需錢孔急，實無必要以高利借貸，
    故當時證人甲○○應有一時欠缺生活費用之急迫情形，且因
    未曾有重利借款之經驗，因而同意以重利向被告借款。是被
    告確係乘證人甲○○急迫、無經驗貸以金錢無誤。
二、證人甲○○於上開時、地向被告借款1 萬元，簽有1 萬元之
    本票2 張、1 萬元之借據乙張、聲明借款1 萬元之切結書乙
    張，均經扣案附卷可憑。倘被告貸款給證人甲○○時並無約
    定任何利息，則為何要收執總額為借款金額2 倍之本票及書
    面憑證（即上開借據及切結書）？其超額部分，若非用以擔
    保利息債權，又有何由？對照證人甲○○嗣後償還支付之本
    利總額為2 萬元（即預扣之利息不計，另繳交5 期利息共1
    萬元及本金1 萬元，合計2 萬元，本院卷第33頁），恰巧為
    上開本票及書面憑證之數額，可知被告與證人甲○○當時必
    定有利息之約定，被告其後亦因此向證人甲○○收取利息，
    方符實情，其所辯未收取利息云云，不可採信。
三、被告雖請求對於證人甲○○行使對質、詰問權，本院亦已指
    定96年4 月12日為審判期日，同時傳喚被告及證人甲○○到
    庭，以便進行交互詰問程序，惟被告並未到庭，本院乃准許
    檢察官單方詰問證人，並由本院補充訊問。嗣被告仍聲請對
    證人甲○○為對質、詰問，基於以下理由，本院認其聲請為
    無理由，應予駁回：
（一）被告於前開期日無正當理由未到庭
      被告於上開期日未到庭，據其自承係因其當時在新竹工作
      ，其夫收受傳票卻未轉告所致（本院卷第82、107 頁），
      然本件於96年3 月27日最後1 次行準備程序，在被告到庭
      之情形下，即已定妥審判期日調查證人之對象、順序及時
      間，被告當可合理預見即將有審判期日之安排，而本院在
      當次準備程序後即指定96年4 月12日為審判期日，審判傳
      票並於96年3 月30日送達被告（以上分見準備程序筆錄、
      審理單及傳票回證，本院卷第18、19、22、24頁），程序
      進行可謂集中緊湊，乃被告竟至外地工作，又不交代家人
      妥為轉達告知，其遲誤審判期日未到庭，確有重大過失，
      而無正當理由。
（二）前開期日程序進行於法有據
   1、大法官釋字第582 號解釋雖揭示：刑事被告詰問證人之權
      利為憲法所保障之訴訟防禦權，亦為正當法律程序所保障
      之權利，證人於審判中，應依法定程序，到場具結陳述，
      並接受被告詰問，其陳述始得作為認定被告犯罪事實之判
      斷依據。惟依此解釋，被告並非不得放棄其對證人之詰問
      權，且依一般權利行使之法理，被告並不得濫用其詰問權
      利，以妨害程序進行或不當增加證人負擔。
   2、當事人得於訊問證人時在場，法院並應預行通知訊問證人
      之日、時及處所，但當事人事先陳明不願到場者，不在此
      限。此為刑事訴訟法第168 條之1 第1 、2 項所明文規定
      。依此規定，法院於訊問證人時，並非必須當事人在場，
      當事人有權事先選擇不在場，其因此無法對於證人親自詰
      問，自為其當然結果，當亦屬其得事先選擇之範圍。此正
      呼應上開被告得放棄在場詰問權之推論。當事人既得事先
      放棄其在場詰問權，當亦得於訊問時放棄此項權利。是法
      院已預行通知訊問證人之時間、處所，當事人無正當理由
      不到場，自應認未到場之當事人已放棄其在場權或詰問權
      ，法院自仍得進行訊問證人程序，包括允許到場之當事人
      單方進行詰問。
   3、刑事訴訟法第281 條第1 項規定：「審判期日，除有特別
      規定者外，被告不到庭者，不得審判者。」於審判期日行
      調查證據之訊問證人程序時，因有上開同法第168 條之1
      第1、2項之特別規定，如被告無正當理由未到庭，自仍得
      為訊問證人之審判程序，而於此規定並無違背。
   4、證人雖因法律規定而有到場義務及作證義務（參照刑事訴
      訟法第178 條第1 項、第193 條關於處罰證人不到場及不
      作證之規定），但此項義務原係協助法院發現真實進而落
      實國家刑罰權並保障被告人權所設，證人為履行此項義務
      ，必須擔負奔波往返法院並犧牲個人既定行程安排之不利
      益，等同對於其憲法上所保障之財產權、自由權造成侵害
      ，自不得因被告濫用其詰問權利而不當增加其負擔。被告
      於法院指定之審判期日無正當理由未到庭，致無法行使其
      詰問權，倘未依上開說明視為其在場詰問權之放棄，反為
      滿足被告之詰問權行使，再次使證人到場接受詰問，實無
      異因被告到場詰問權之消極濫用，而妨害訴訟程序進行，
      同時不當增加證人之法律負擔，顯然片面過於照顧被告訴
      訟權益，卻罔顧同為憲法所保障之證人權利。是此種情形
      ，自應認被告已放棄其在場詰問權及對質權。
   5、倘被告上開權利之視為放棄，將對被告造成重大實質或程
      序不利益，而有不合比例之疑慮時，此即形成被告與證人
      之憲法權利衝突，法院得斟酌案件之全般情況，包括：證
      人作證內容對於案情之影響程度、單方當事人詰問證人後
      ，法院為衡平被告利益之補充訊問情形、案件為不利被告
      判斷時之結果嚴重性及再次傳喚證人對於證人所造成之不
      利益等情事，決定是否再行傳喚證人，不至於因此違反比
      例原則。然此本肇因於被告權利之消極濫用，是除非對於
      被告將造成極端不利之後果，且再次傳喚證人作證，可合
      理認為將對被告有利，否則應儘量作成有利於證人之判斷
      （即不予再次傳喚證人）。
（三）被告請求重複傳喚證人為不必要
   1、證人甲○○於本院96年4 月12日審判期日遵期到庭，已經
      公訴人詰問及本院訊問明確，其待證事項如前所述，已臻
      明瞭，無再調查之必要，依刑事訴訟法第163 條之2 ，自
      應駁回其聲請。
   2、本院審酌：本件最後量刑結果（詳後），非對被告有重大
      實質不利益，其尚在現行刑事訴訟制度中無須經審判程序
      之簡易判決處刑程序所定之處刑限度內；被告於上開期日
      雖未詰問證人甲○○，但本院為衡平被告之程序不利益，
      已進行相當之補充詰問（本院卷第36-40 頁），以其先後
      於偵、審中具結後均為不利於被告之證述，難期再次傳喚
      即會有利於被告，是本件駁回被告再次傳喚證人甲○○之
      聲請，並無違反比例原則之虞，應併予指明。
四、依證人甲○○所證，被告因其上開借款，每1 萬元每期收息
    2000元，每期10天，是每期利息為20％，以每月30天換算月
    息為60％，以每年12月換算年息為720 ％，相對於民法上對
    於有請求權之約定利息限制為年息20％（民法第205 條參照
    ），當舖業法對於揭示利率之限制為年息48％（當舖業法第
    11條參照，一般民間資金往來利率為月息2 、3 分（即2-3
    ％），換算為年利率約24-36 ％之間（最高法院84年台上字
    第5061號判決參照），被告所收取之利息，當可認定與原本
    顯不相當。
五、綜上所述，被告所辯，實屬卸責之詞，不足採信。本件事證
    明確，應依法論科。
貳、論罪科刑之理由
一、被告的行為是犯刑法第344 條的重利罪。
二、爰審酌被告並無前科，此有臺灣高等法院被告前案紀錄表可
    證；被告所為本件犯行，貸以金錢之金額為1 萬元，取得之
    重利總計為1 萬2 千元，換算年利率約有720 ％；犯後矢口
    否認犯行，欠缺悔意，以致耗費相當司法資源調查，妨害其
    他無辜被告更快受審之正當權益等一切情狀，量處如主文所
    示的刑罰。
三、被告所為本件犯行，係於96年4 月24日以前所犯，故應依中
    華民國96年罪犯減刑條例第2 條第1 項第3 款予以減刑，並
    依同條例第7 條於主文諭知其減得之刑，及依同條例第9條
    併諭知減刑後之易科罰金標準。
丙、無罪部分
壹、公訴意旨另以：被告乙○○基於貸放他人金錢，藉以牟取與
    原本顯不相當之重利犯意，在位於苗栗縣苗栗市○○里○○鄰
    ○○路30號住處經營俗稱之「地下錢莊」，於如附表所示之
    時間，乘被害人戊○○及丙○○急需現金周轉之際，而貸予
    現款並預扣利息，而收取如附表所示與原本顯不相當之高額
    利率等情，因認此部分被告亦涉有刑法上之重利罪嫌。
貳、按被告未經審判證明有罪確定前，推定其為無罪；犯罪事實
    應依證據認定之，無證據不得認定犯罪事實，刑事訴訟法第
    154 條第1 、2 項分別定有明文。又檢察官對於起訴之犯罪
    事實，應負提出證據及說服之實質舉證責任。倘其所提出之
    證據，不足為被告有罪之積極證明，或其指出證明之方法，
    無從說服法院以形成被告有罪之心證，基於無罪推定之原則
    ，自應為被告無罪判決之諭知。最高法院就此亦著有92年台
    上字第128 號判例可資遵循。
參、檢察官認此部分被告亦成立重利罪嫌，無非係以：證人丙○○、戊○○於偵查中之證述，及扣案之本票為其依據，惟被
    告就此部分自始至終均堅決否認犯罪，辯稱：根本不認識，
    警方之所以在其住處搜得扣案之本票，有可能是其夫之在外
    之客戶等語。經查：
一、證人丙○○雖於本院審理中檢察官詰問時，證稱：曾向被告
    借款2 萬元，當時係事先預扣利息2 千元，實拿1 萬6 千元
    等情（本院卷第41頁），惟經本院於補充訊問時，詳細追問
    結果，實際上借款之對象係被告之夫丁○○，被告僅是將錢
    交給伊（本院卷第44頁），此與證人丙○○於偵查中所證相
    符（偵5199號卷第51頁），亦經證人丁○○於本院審理中加
    以證實（本院卷第104 頁）。檢察官雖謂既由被告將錢交給
    證人丙○○，則實際貸放款項者，即為被告（本院卷第131
    頁），但此項推論前提必須被告在將錢交給證人丙○○時，
    即已知悉其為重利借款並已預扣利息，然檢察官就此並未有
    進一步之舉證，且此種推論方式，全然不顧當事人間對於借
    款對象之認知，亦難認同採納。更何況，據證人丙○○於本
    院所證，除預扣之利息外，該筆借款嗣後根本未再繳交利息
    ，甚至連本金且還沒有清償，而證人丁○○卻只是表示：希
    望證人丙○○去幫忙，並不計較該筆金錢（本院卷第45頁）
    ，公訴意旨亦認定貸予證人丙○○之金錢，連利息都沒有約
    定（見附表被害人丙○○欄約定利息項下），可見即便被告
    當時知情，其與證人丁○○是否真有取得重利之主觀意思，
    亦有可疑，是有合理懷疑可認其等僅是藉由此筆借款，促使
    證人丙○○前來幫忙，根本無取得重利之意。基此，此部分
    檢察官所為之舉證，實難為被告有罪之積極證明。
二、證人戊○○已於本院審理中否認向被告借款，而證稱：實際
    上是由友人「阿清」代為借調金錢，本案偵查中是自己以為
    被告就是阿清借調金錢之對象，才證稱是向被告借款等語。
    因證人戊○○如此證言，與偵查中檢察官訊問時所證不同，
    已經檢察官追加起訴偽證罪，但證人戊○○並未因此改變證
    詞（證人戊○○先後兩次到庭作證，第2 次作證時，檢察官
    已經追加起訴其偽證罪嫌），又查無伊有何迴護被告之必要
    ，是其審判中證言應可採信。嗣檢察官於辯論時，亦未再爭
    執證人戊○○審判中證詞之可信度，卻認為：阿清應是被告
    所吸收為其放款之小弟，故實際上放款之人仍為被告（本院
    卷第132 頁），惟檢察官就此並未有任何實質明確之舉證，
    則此項推論不免流於臆測而難採信。另證人戊○○所簽發現
    已扣案之本票，係為無記名本票（偵5199號卷第32頁），原
    屬於流通票據，其之所以會在被告住處為警方所搜索扣得，
    原因可能有多端，被告所辯可能為其夫生意上所收之客票，
    係屬合理可能，不能認為必定是因被告放款所收受，當亦不
    得為被告不利之認定。
肆、綜上說明，關於此部分之公訴意旨，檢察官未能說服本院就
    該部分形成有罪之心證，而不能證明被告犯罪，揆諸前揭之
    法律規定及判例意旨，自應為無罪之諭知。
丁、適用之法律：
壹、刑事訴訟法第299 條第1 項前段、第301條第1項。
貳、刑法第344條。
參、刑法第41條第1項前段。
肆、刑法施行法第1 條之1 第1 項、第2 項前段。
伍、中華民國96年罪犯減刑條例第2 條第1 項第3 款、第7 條、
    第9 條。
本案經檢察官黃棋安到庭執行職務。
中　　華　　民　　國　　96　　年　　9 　　月　　6 　　日
                      刑事第一庭    法  官   蔡志宏
以上正本證明與原本無異。
如不服本判決，應於判決送達後10日內向本院提出上訴狀（應抄
附繕本），其未敘述上訴理由者，應於上訴期間屆滿後20日內補
提理由書狀於本院，上訴於臺灣高等法院臺中分院。告訴人或被
害人如對於本判決不服者，應具備理由請求檢察官上訴，其上訴
期間之計算係以檢察官收受判決正本之日期為準。
                                    書記官   廖鳳美
中　　華　　民　　國　　96　　年　　9 　　月　　11　　日
附記論罪之法條全文
中華民國刑法第344條
乘他人急迫、輕率或無經驗貸以金錢或其他物品，而取得與原本
顯不相當之重利者，處1 年以下有期徒刑、拘役或科或併科1 千
元以下罰金。
  附表：
 ┌──┬───┬────┬─────┬──────┬──────┐
 │編號│被害人│借款日期│ 借款金額 │約定利息    │擔保物      │
 ├──┼───┼────┼─────┼──────┼──────┤
 │ 1  │戊○○│95.9.18 │8 萬元，實│1個月為1期，│簽發面額8萬 │
 │    │      │        │拿6萬4千元│每期利息1萬6│元之本票1張 │
 │    │      │        │          │千元，並預扣│            │
 │    │      │        │          │第1期利息1萬│            │
 │    │      │        │          │6千元       │            │
 ├──┼───┼────┼─────┼──────┼──────┤
 │ 2  │丙○○│94.10.8 │2 萬元，實│未約定      │簽發面額2萬 │
 │    │      │        │拿1萬6千元│            │元之本票1張 │
 └──┴───┴────┴─────┴──────┴──────┘
